臺灣士林地方法院民事判決　　　　　　　 95年度訴字第989號
原　　　告　甲○○
訴訟代理人　姜智逸律師
被　　　告　乙○○
上列當事人間請求清償借款事件，本院於民國95年12月14日言詞
辯論終結，判決如下：
    主      文
原告之訴及其假執行聲請均駁回。
訴訟費用由原告負擔。
    事實及理由
一、按訴狀送達後，原告不得將原訴變更或追加他訴。但請求之
    基礎事實同一或不甚礙被告之防禦及訴訟之終結者，不在此
    限，民事訴訟法第255 條第1 項第2 款、第7 款分別定有明
    文。本件原告先於民國95年9月5日以被告向其借款新臺幣（
    下同）60萬元未返還為由，依民法第474條第2項、第478 條
    、第233條第1項之規定，訴請被告附加遲延利息如數償還。
    嗣於95年11月16日本院言詞辯論期日，以民事準備狀追加依
    民法第179條之規定請求被告返還不當得利。被告雖不同意
    原告所為訴之追加，惟因原告追加請求之基礎事實與原請求
    之基礎事實相同，又兩造之前提出之攻擊、防禦方法，於該
    追加之訴均可援用，不致增加被告防禦之困難，亦無礙訴訟
    之終結，揆諸首揭規定，於法相合，應予准許，先予敘明。
二、本件原告起訴主張：伊與被告本為夫妻關係，於84年間協議
    離婚，被告於89年3月向賓陽建設股份有限公司（下稱「賓
    陽公司」）購買位於臺北縣八里鄉○○路○段237號5樓之房
    屋，因資金不足，遂向原告借貸系爭款項，並承諾加計利息
    ，儘快歸還，原告遂於89年5月10日經被告指示給付60萬元
    （下稱「系爭款項」）予賓陽公司，惟系爭借款業已屆期，
    被告屢經催告，均置之不理，爰依民法第472條第2項、第
    478條之規定，訴請被告如數返還借款。縱認系爭款項並非
    借款，惟被告無法律上原因受有系爭款項之不當利益，亦應
    依民法第179條規定返還予原告等語。並聲明：(一)被告應給
    付原告60萬元及自95年2月6日起至清償日止，按週年利率5%
    算之利息。(二)原告願供擔保，請准宣告假執行。
三、被告則以：原告主張被告向其借貸系爭款項，雖提出匯款單
    為據，惟僅能證明被告確有收到系爭款項，就該款項係被告
    向原告所借，並未舉證以實其說；且原告自82年起，即多次
    向被告借款、要求被告代為償還債務並盜賣被告之鋼琴，經
    結算後，原告尚積欠被告584萬元，迭經被告催討，原告始
    於89年給付系爭款項予被告，以清償前欠債務，是原告主張
    系爭款項為被告所借，洵屬無據；又原告既起訴主張系爭款
    項係被告之借款，自係有法律上原因而給付金錢，無不當得
    利可言，原告主張顯前後矛盾，原告如欲追加不當得利請求
    權，尚須就其給付系爭款項無法律上原因存在之事實負舉證
    責任等語，資為抗辯。並聲明：(一)原告之訴駁回。(二)如受不
    利判決，被告願供擔保，請准宣告免為假執行。
四、兩造不爭執之事實：
  (一)兩造原為夫妻關係，於84年間協議離婚，並於離婚協議書中
    約定家中三葉鋼琴一台歸被告所有（本院卷第42頁）。
  (二)被告曾於82年11月26日給付76萬元之臺支銀行本票予原告，
    以供原告購買車牌BK-3988 號福特牌自小客車之用（本院卷
    第56至58頁）。
  (三)原告曾於85年4 月24日匯款50萬元予被告（本院卷第67至68
    頁）。
  (四)被告曾於85年10月17日匯款50萬元予原告（本院卷第41頁）
    。
  (五)原告曾於89年5 月10日經被告指示給付60萬元予賓陽公司（
    本院卷第12頁）。
  (六)原告所有雲林縣二崙鄉○○段856地號土地曾於85年4月1日
    設定最高限額500 萬元抵押權予被告，並於86年8 月6 日以
    清償為由塗銷該抵押權登記（本院卷第64至66、79至81頁）
    。
五、得心證之理由：
    原告主張系爭款項係被告向其所借，如非借貸，則被告即無
    法律上原因而受有利益，無論依民法第474條第2項、第478
    條或第179條之規定，被告均應如數償還等語，惟為被告所
    否認，並以前揭情詞置辯。是本件爭點應為：(一)原告給付系
    爭款項是否為被告向原告所借？(二)系爭款項如非被告向原告
    所借，被告是否無法律上原因而受有不當得利？茲分述如下
    ：
  (一)原告給付系爭款項是否為被告向原告所借？
    1.按「民事訴訟如係由原告主張權利者，應先由原告負舉證
      之責，若原告先不能舉證，以證實自己主張之事實為真實
      ，則被告就其抗辯事實即令不能舉證，或其所舉證據尚有
      疵累，亦應駁回原告之請求」（最高法院17年上字第917
      號判例參照）。「請求履行債務之訴，除被告自認原告所
      主張債權發生原因之事實外，應先由原告就其主張此項事
      實，負舉證之責任，必須證明其為真實後，被告於其抗辯
      事實，始應負證明之責任，此為舉證責任分擔之原則」（
      最高法院43年臺上字第377號判例參照）。次按消費借貸
      固非要式契約，雖不以書立借據、字條為必要，惟「當事
      人主張有金錢借貸關係存在，須就其發生所須具備之特別
      要件即金錢之交付及借貸意思表示互相一致負舉證之責任
      ，若僅證明有金錢之交付，未證明借貸意思表示互相一致
      者，尚不能認為有金錢借貸關係存在」（最高法院81年度
      臺上字第2372號判決參照）。
    2.原告主張被告於89年5月10日向其借款60萬元之事實，雖
      提出轉帳收入傳票影本為證，惟至多僅能證明原告確曾交
      付被告系爭款項，至於原告交付該款項之法律性質，依吾
      人日常生活經驗，交付款項之可能原因甚多，並非僅有「
      借貸」一端，或為贈與，或為買賣，或為確保當事人間已
      存在之法律關係，或為消滅已存在之法律關係，是上開證
      據尚不足以證明兩造間確有消費借貸意思表示之合意，揆
      諸前揭說明，本院自無從僅以原告交付系爭款項予被告之
      事實，即遽予推論原告係因消費借貸關係而交付上開款項
      予被告。
    3.被告另辯稱系爭款項係原告於85年10月17日向伊借款50
      萬元及盜賣被告之鋼琴所得8萬元，兩者相加湊為總數即
      系爭款項，於89年5月10日依被告指示付予賓陽公司等語
      ，並提出85年10月17日取款條、匯款單為證（本院卷第41
      頁）。原告雖否認被告前開主張，惟因兩造之前曾有夫妻
      關係，有金錢往來本屬正常，甚至於兩造離婚後，兩造還
      曾各匯款50萬元予對造，原告並將其所有之土地設定最高
      限額500 萬元抵押權予被告，且觀諸兩造間自82年起至89
      年間之金錢往來記錄，被告所交付予原告之金額顯逾於原
      告，是被告上開主張，尚非全然無據。況原告如得向被告
      請求返還系爭款項，何以未於兩造間臺灣雲林地方法院94
      年執字第2416號給付扶養費強制執行程序中為任何抗辯或
      主張？益足徵系爭款項應非被告向原告所借甚明。
  (二)系爭款項如非被告向原告所借，被告是否無法律上原因而受
    有不當得利？
    1.按主張不當得利請求權之原告，係因自己之行為造成原由
      其掌控之財產發生主體變動，則因該財產變動本於無法律
      上原因之消極事實舉證困難所生之危險自應歸諸原告，始
      得謂平；是以原告對不當得利請求權之成立要件應負舉證
      責任，亦即原告必須證明其與被告間有給付之關係存在，
      且被告因其給付而受有利益以及被告之受益為無法律上之
      原因，始能獲得勝訴之判決，此有最高法院91年度臺上字
      第1673號判決可資參照。
    2.原告就系爭款項之交付，對被告另為不當得利之請求，揆
      諸前開說明，原告自應就被告因其給付受有利益及被告之
      受益為無法律上原因負舉證之責，惟原告並未就此舉證以
      實其說，另如前所述，原告交付系爭款項雖非因借貸關係
      所為，惟因兩造之前曾有夫妻關係，有金錢往來本屬正常
      ，甚至於兩造離婚後，兩造還曾各匯款50萬元予對造，原
      告並將其所有之土地設定最高限額500 萬元抵押權予被告
      ，且觀諸兩造間自82年起至89年間之金錢往來記錄，被告
      所交付予原告之金額顯逾於原告，顯見原告給付系爭款項
      予被告應非全然無因，自不得僅以原告給付系爭款項予被
      告非因借貸為由，即遽予推論係無法律上原因所為之給付
      。是原告主張其給付系爭款項予被告，被告受有不當得利
      等情，亦不足採。
六、綜上所述，原告既無法證明其給付系爭款項予被告確屬借款
    之性質，或兩造間就借貸之意思表示互相合致，又無法證明
    其給付系爭款項予被告為無法律上原因，則原告基於民法第
    474條第2項、第478條之借款返還請求權，以及同法第179條
    關於不當得利之規定，訴請被告返還60萬元及自95年2月6日
    起至清償日止，按週年利率5%計算之遲延利息，均屬無據，
    為無理由，應予駁回。原告之訴既經駁回，其假執行之聲請
    即失所附麗，應併予駁回。
七、本件判決基礎已臻明確，兩造其餘之攻擊防禦方法及訴訟資
    料經本院斟酌後，核與判決不生影響，無一一論述之必要，
    併予敘明。
據上論結，原告之訴為無理由，依民事訴訟法第78條，判決如主
文。
中　　華　　民　　國　　96　　年　　1 　　月　　2 　　日
                  民事第二庭  法  官  張國勳
以上正本證明與原本無異。
如對本判決上訴須於判決送達後20日內向本院提出上訴狀。
中　　華　　民　　國　　96　　年　　1 　　月　　2 　　日
                              書記官  秦慧綺
